臺灣高等法院高雄分院民事判決
                                      108年度上字第210號
上  訴  人  楊智仁  
訴訟代理人  蔡鴻杰律師
被上訴人    邱莉媛  
訴訟代理人  陳柏中律師
            朱冠菱律師
上列當事人間請求侵權行為損害賠償事件，上訴人對於中華民國
108年6月6日臺灣高雄地方法院107年度訴字第910號第一審判決
提起上訴並為訴之追加，本院於110年12月22日言詞辯論終結，
判決如下：
    主  文
原判決關於駁回上訴人後開第二項之訴及訴訟費用負擔（除確定
部分外）部分廢棄。
上開廢棄部分，被上訴人應給付上訴人新臺幣陸拾玖萬貳仟柒佰
柒拾肆元，及自民國一百零五年十一月二十四日起至清償日止，
按年息百分之五計算之利息。
被上訴人應給付上訴人新臺幣壹拾貳萬元，及自民國一百零九年
四月十一日起至清償日止，按年息百分之五計算之利息。
其餘上訴及其餘追加之訴均駁回。
第一審（除確定部分外）、第二審上訴訴訟費用由被上訴人負擔
百分之四十七，其餘由上訴人負擔；追加部分訴訟費用由被上訴
人負擔百分之十五，其餘由上訴人負擔。
    事實及理由
一、按本於道路交通事故有所請求而涉訟者，不問其標的金額或
    價額一律適用簡易程序，為民國110年1月22日修正施行之民
    事訴訟法第427條第2項第11款所明定。惟修正之民事訴訟法
    簡易訴訟程序施行後，於修正前已繫屬之事件曾經終局裁判
    者，其法院管轄權及審理程序，適用修正前之規定，民事訴
    訟法施行法第4條之1第2 款定有明文。查本件雖係因道路交
    通事故之請求而涉訟，惟於修正前已繫屬並經原法院為終局
    裁判，依前揭說明，仍應適用修正前之規定由本院依通常程
    序審理。
二、次按訴狀繕本送達後，上訴人不得將原訴變更或追加他訴，
    但請求之基礎事實同一、擴張或減縮應受判決事項之聲明者
    ，不在此限，民事訴訟法第255條第1項第2、3 款定有明文
    ，此項規定，依同法第466條第1項，於第二審訴訟程序亦有
    適用。查上訴人原上訴聲明請求被上訴人給付新臺幣（下同
    ）2,039,468元本息（本院卷一第9頁），嗣減縮上訴聲明為
    請求2,027,795元本息（本院卷一第380頁、卷二第290頁）
    ，並就精神慰撫金部分追加請求1,028,841元（如附表欄所
    示），核與前揭規定相符，應予准許。
三、上訴人主張：被上訴人於104 年12月5 日14時10分許，駕駛
    車牌號碼000-0000號自用小客車（下稱甲汽車），沿高雄市
    前鎮區中山四路快車道由北往南方向行駛，行經中山四路與
    鎮海路之交岔路口（下稱系爭路口）時，欲右轉向鎮海路行
    駛，原應注意汽車行駛至交岔路口須遵守燈光號誌，且轉彎
    車應讓直行車先行，駕駛人並應注意車前狀況，隨時採取必
    要之安全措施，而當時天候晴朗、日間自然光線、視線良好
    、路面乾燥、無缺陷及障礙物，依情況並無不能注意之情事
    ，被上訴人卻疏於注意，未依號誌指示行駛且未讓直行車先
    行而貿然右轉鎮海路，適有上訴人騎乘車牌號碼000-000 號
    普通重型機車（下稱乙機車），亦沿中山四路慢車道由北往
    南行駛至系爭路口，雙方因閃避不及而發生碰撞，致上訴人
    人車倒地（下稱系爭事故），因而受有下唇撕裂傷、牙齒斷
    裂、顏面及右下肢擦傷、頭部外傷、頸椎挫傷、正中神經損
    傷等傷害（下稱系爭傷害），後續並經診斷而患有第四至六
    頸椎後縱韌帶骨化、頸椎第五六節椎間盤突出（下稱爭議傷
    害一）、第三四、六七節之椎間盤突出併發神經壓迫（下稱
    爭議傷害二）等傷害。上訴人因系爭事故，受有醫療暨醫療
    用品費用支出201,975 元、7 日住院期間不能工作之損失5,
    831 元、勞動能力減損2,420,220 元之損害，並因系爭傷害
    蒙受肉體及精神上之痛苦，請求賠償精神慰撫金25萬元，扣
    除上訴人已領取之強制汽車責任保險金838,558 元後，請求
    2,039,468 元。為此依民法第184條第1項前段及第2項、第1
    91條之2、第195條第1項規定提起本件訴訟等語。並聲明：㈠
    被上訴人應給付上訴人2,039,468元，及自起訴狀繕本送達
    翌日起至清償日止，按年息5％計算之利息。㈡願供擔保請准
    宣告假執行。
四、被上訴人則以：上訴人因系爭事故所受傷害應僅限於系爭傷
    害，爭議傷害一、二係於系爭事故發生後8 個月才經診斷出
    來，與系爭事故無相當因果關係。另被上訴人就系爭事故雖
    有未依號誌行駛之過失，然上訴人行經事故路口時亦有超速
    及未注意車前狀況並隨時保持安全距離之過失，應負40％之
    肇事責任，故應減免被上訴人賠償金額。又對上訴人請求損
    害賠償之金額均爭執，醫療費用支出應僅得請求與系爭傷害
    相關之部分，上訴人亦未舉證證明其受有何種程度之勞動能
    力減損等語為辯。
五、原審認定爭議傷害一、二均與系爭事故有因果關係，惟上訴
    人就系爭事故應負擔30％之過失責任，上訴人請求之費用其
    中醫藥費194,176元、不能工作損失4,669元、精神慰撫金25
    萬元部分為有理由，其餘為無理由，經過失相扺，並扣除強
    制險保險金後，上訴人已無餘額可請求，乃駁回上訴人之請
    求，上訴人不服，提起上訴，上訴及追加聲明：㈠原判決關
    於駁回上訴人請求1,447,799元【醫藥費201,975元+ 不能工
    作損失5,831元+ 勞動能力減損1,828,551元（原起訴請求2,
    420,220 元）+ 精神慰撫金25萬元-強制險保險金838,558元
    】本息部分廢棄。㈡被上訴人應給付上訴人2,027,795元（醫
    藥費201,975元+ 不能工作損失5,831元+ 勞動能力減損1828
    ,551元+ 精神慰撫金25萬元、1,028,841元-強制險保險金83
    8,558元=2,476,640 元，在2,027,795元範圍內請求，本院
    卷二第303頁）及自起訴狀繕本送達翌日起至清償日止，按
    年息5％計算之利息。㈢願供擔保，請准宣告假執行。被上訴
    人答辯聲明：㈠上訴及追加之訴均駁回。㈡如受不利判決，願
    供擔保請准宣告免為假執行（至原審判決駁回上訴人其餘請
    求部分，未據聲明不服，已確定）。
六、兩造不爭執事項：　
  ㈠被上訴人於上開時地駕駛甲汽車，行經系爭路口，疏未注意
    應依號誌指示行駛，且未禮讓直行車先行而貿然右轉鎮海路
    ，適上訴人騎乘乙機車，沿中山四路慢車道由北往南行駛至
    系爭路口，雙方因閃避不及發生碰撞，致上訴人因而受有系
    爭傷害。被上訴人上開過失傷害犯行，業經原法院以105 年
    度交簡字第4843號刑事判決判刑確定在案。
  ㈡上訴人於105 年1 月21日、105 年2 月2 日至長庚醫療財團
    法人高雄長庚紀念醫院（下稱長庚醫院）就診，經診斷結果
    有「第四至六頸椎後縱韌帶骨化」、「第五六頸椎椎間盤突
    出」（即爭議傷害一）；105 年8 月7日因「頸椎椎間盤突
    出併神經壓迫」而至財團法人私立高雄醫學大學附設中和紀
    念醫院（下稱高醫）住院，並於同年月9 日接受頸椎椎間盤
    切除併減壓固定融合手術。嗣於105 年12月19日至高醫門診
    ，經診斷患有第三四、六七節之椎間盤突出併發神經壓迫（
    即爭議傷害二）等傷害。
  ㈢上訴人因系爭事故業已受領強制險保險金838,558元。
七、本院論斷：
  ㈠上訴人就系爭事故之發生是否與有過失？如有，過失比例為
    何？
    被上訴人並不否認就系爭事故有未依號誌指示行駛，且未禮
    讓直行車先行之過失，惟辯稱上訴人亦具超速、未注意車前
    狀況並隨時保持安全距離之過失云云，此為上訴人所否認，
    查：
　⒈按汽車駕駛人，應注意車前狀況及兩車併行之間隔，並隨時
    採取必要之安全措施，道路交通安全規則第94條第3項定有
    明文。
  ⒉系爭事故發生在前鎮區中山四路、鎮海路交叉口，中山四路
    有三直行、一右轉快車道，各車道寬3.5公尺，一直行慢車
    道寬3.2公尺、一右轉慢車道寬2.5公尺，路口設有號誌管制
    ，事發後，甲汽車車頭朝西停於鎮海路西向車道邊緣，後車
    尾與中山四路南向車道路緣線之縱向距離為10公尺，右前、
    後輪軸心與鎮海路西向車道路緣線之橫向距離分別為3.2、3
    .1公尺；乙機車則車頭朝東倒於路口慢車道前方，後輪軸心
    與中山四路南向車道路緣線之橫向距離為2.1公尺，前、後
    輪軸心在鎮海路西向車道邊線之北縱向距離分別為1.3、1公
    尺；甲汽車右後輪上方有凹陷車損，乙機車前車頭受損，有
    道路交通事故現場圖、道路交通事故調查報告表㈠、㈡及照片
    可參（警卷第14、15、17、26、27頁）。本件經原法院刑事
    庭（即105年度交簡字第4843號刑事案件）送請中央警察大
    學（下稱警大）鑑定肇事原因，經警大依現場道路情況、兩
    造所駕駛車輛尺寸規格、車損情況、撞擊位置重建事故現場
    結果，甲、乙兩車發生初始碰撞時，乙機車前車頭約行駛至
    其肇事終止位至東側3.5公尺左右，超過中山四路南向車道
    停止線約18.5公尺。甲汽車超過中山四路南向車道停止線往
    前行駛約22公尺，前車頭駛出南向右轉專用汽車道邊線約6
    公尺，有警大鑑科字第1060012264號鑑定書（下稱警大鑑定
    書）可參（訴字卷第78、79頁），佐以兩車車損情況，兩車
    於碰撞前，甲汽車車身已右轉幾近完成，車身後半段已進入
    慢車道前方範圍之事實，應堪認定，則直行之上訴人是否完
    全無預見前方甲汽車右彎之行進，而無迴避系爭事故發生之
    可能，並非無疑。
  ⒊又警大依兩造於警詢中陳述當時駕駛之時速、道路速限、車
    輛規格、距離等，在不同之假設速度下予以估算上訴人是否
    有注意車前狀況之可能性，並於警大鑑定書中說明：…送鑑
    資料並無跡證可供鑑定甲汽車、乙機車兩車通過路口確切行
    駛速度…用路人對於道路上出現的狀況「能否注意」，取決
    於該狀況的出現用路人有多少時間進行反映，根據文獻顯示
    ，一般道路交通工程設施之設計用反應時間為2.5秒，即多
    數人（95％）均來得及反應…假設乙機車在速限管制下以最高
    之60公里/小時行駛，一般人在事故發生前2.5秒如有發現狀
    況採取必要之安全措施，應可避免事故發生，此時約行駛在
    事故地點前約41.67公尺，按一般駕駛人行駛速度60公里/小
    時之週邊視界約80度、明視錐角在10～15度範圍，在甲汽車
    右前車頭進入乙機車騎士的週邊視界，甲、乙兩車相對地行
    駛位置經重建，如圖5所示…甲汽車通過停止線之行駛速度應
    不至於超過時速60公里，故當乙機車以60公里/小時行駛臨
    近路口，在事故地點前約41.67公尺時，甲汽車會行駛在其
    左前方南向右轉專用汽車道之某一地點，乙機車騎士對於甲
    汽車「未依號誌指示右轉行為」，均能預見且有2.5秒以上
    的反應時間…依上訴人第1 次警詢筆錄稱「…我的車速約40公
    里…」，若乙機車以40公里/ 小時行駛，一般人在事故發生
    前2.5 秒如有發現狀況採取必要之安全措施，應可避免事故
    發生，此時約行駛在事故地點前約27.78公尺，按一般駕駛
    人行駛速度40公里/小時之週邊視界約100度、明視錐角在12
    ～18度範圍，在甲汽車右前車頭進入乙機車騎士的週邊視界
    ，甲、乙兩車相對行駛位置經重建如圖6所示…依甲汽車駕駛
    人即被上訴人稱車速20公里/ 小時，即便當事人陳述有所保
    留，若甲汽車以時速40公里以下通過停止線，當乙機車以40
    公里/ 小時行駛臨近路口，在事故地點前約27.78 公尺時，
    甲汽車會行駛在其左前方南向右轉專用汽車道的某一地點，
    乙機車騎士對於甲汽車「未依號誌指示右轉行為」，均能預
    見且有2.5 秒以上的反應時間，來採取必要之安全措施防事
    事故之發生…審酌乙機車前輪前叉往後彎折、甲汽車右後葉
    子板凹陷車損特徵，甲、乙兩車碰撞時乙機車行駛速度應不
    低於40公里/小時，故甲汽車臨近路口行駛速度只要低於41
    公里/小時，乙機車騎士對於甲汽車「未依號誌指示右轉行
    為」，均能預見且有2.5 秒以上的反應時間，來採取必要之
    安全措施防事事故之發生（訴字卷第80-84頁）。是以，被
    上訴人雖有搶燈右轉之過失行為在先，然上訴人並非完全無
    反應時間得以閃避或減速，且當日天候晴朗、日間自然光線
    、視線良好，路面亦乾燥、無缺陷及障礙物，依情況並無不
    能注意之情事，上訴人疏未注意車前狀況，並隨時採取必要
    之安全措施，致使其見及被上訴人違規右轉之際，已不及剎
    車減速而撞擊被上訴人車輛，是被上訴人抗辯上訴人有未注
    意車前狀況之過失等語，即非無據。至被上訴人另抗辯上訴
    人於系爭事故發生時有超速駕駛之情，惟觀諸卷內資料並無
    當時雙方車速之客觀證據，自難單憑被上訴人之片面陳述，
    據為有利於被上訴人之認定，故被上訴人此部分之抗辯，尚
    難採認。
　⒋就雙方過失比例部分，警大鑑定書雖依前述假設速度之分析
    資料，並按A（應付出注意義務之一方之反應時間）％×B（駕
    駛人可施以注意的反應時間）％之計算方式分派調整認被上
    訴人應負70％之過失責任、上訴人應負30％之過失責任（訴字
    卷第84頁），惟上開過失比例係以前述條件假設計算，並未
    將兩車在動態行駛環境中因在短時間內變換速度對駕駛人之
    影響納入考量，警大鑑定書乃於鑑定結果中表示：考量甲汽
    車臨近路口停止線前有減速行為，故未減速前行駛速度有可
    能高於時速40公里，將導致乙機車騎士發現狀況的反應時間
    縮短，在此情況下可酌減乙機車肇事次因之責任百分比0～10
    ％（訴字卷第86頁），而此最終之鑑定意見有將兩車動態行
    進之情況納入考量，應為可採。本院權衡雙方違規情節及過
    失輕重等情狀，認定被上訴人未依號誌標示行駛而貿然右轉
    ，為造成系爭事故之主因，然上訴人並非完全無法預見前方
    甲汽車右彎之行進，而無迴避系爭事故發生之可能，復參酌
    前開警大鑑定書之鑑定意見，認被上訴人應負80％之過失責
    任、上訴人應負20％之過失責任，較為適當。原審判決將警
    大鑑定書評估可再酌減上訴人過失比例0~10％部分之前提誤
    認其係設定上訴人機車速度高於時速40公里，與上訴人自陳
    之時速有別，而認上訴人應負30％之過失比例云云，容有錯
    誤（依警大鑑定書所載文意，其應係認定甲汽車行駛速度高
    於時速40公里，且延續前面之綜合分析而為可再酌減上訴人
    過失比例0～10％之鑑定結果，並非逕認上訴人過失比例為0～1
    0％），被上訴人辯稱上訴人應負40％之過失責任云云，亦無
    憑據，均為本院所不採。
　⒌上訴人雖辯稱伊為直行車擁有絕對路權，高雄市政府交通局
    車行車事故鑑定委員會鑑定意見亦認伊並無肇事因素（下稱
    市府鑑定書），而警大鑑定書推測數據違反邏輯，伊當時已
    不及反應云云。查：
　⑴高雄市政府交通局車行車事故鑑定委員會固認系爭事故應為
    被上訴人未依號誌指示行駛所致、上訴人並無肇事因素（訴
    字卷第38-40頁），然直行車縱有優先路權亦不因而免除駕
    駛人對車前狀況之注意義務，且交通事故之發生係一動態過
    程，尚須考量事故當下雙方之駕駛行為為何，方能續為雙方
    駕駛行為是否均合於注意義務之論斷，市府鑑定書僅以路權
    歸屬作為論據，並未考量系爭事故發生地點、車損位置與兩
    造行駛間之距離，及駕駛人之視角範圍，缺乏客觀數據評估
    上訴人之駕駛行為是否亦符合駕駛之注意義務，而警大鑑定
    書則先以系爭事故發生時之客觀情狀如天氣、肇事終止位置
    、車輛毀損情形為基礎，復透過卷證資料重建事故當時雙方
    之駕駛行為，再輔以科學數據來鑑定雙方駕駛行為與事故發
    生間之因果關係，是警大鑑定書所參酌之證據資料、論及之
    事故現場情況、同時考量事故雙方之駕駛行為，論據條件較
    市府鑑定書豐富完整，應認警大鑑定書之鑑定結果當較為可
    採，故市府鑑定書並無足為有利於上訴人之認定。
　⑵又警大鑑定書係依系爭事故發生時之客觀情狀如天氣、肇事
    終止位置、車輛規格、車損情形等而重建現場，並說明上訴
    人當時行車速度各在60公里、40公里情況下之週邊視界、明
    視錐角角度，駕駛人依該視角範圍有預見前方轉彎車行進之
    反應時間之理由，有客觀數據可憑，上訴人片面擷取警大鑑
    定書所載距離、時速而自行推算碰撞距離及反應秒數（本院
    卷二第310頁）指摘警大鑑定書不足採信云云，並無可採。
　⑶上訴人另稱鎮海路向西行至翠亨北路口之停等空間極小，長
    度僅容一部遊覽車，遇有自中山四路違規逕行右轉之汽車，
    可能因此急煞、減速，導致直行車無法反應而發生碰撞，並
    請求到系爭事故現場勘驗路段燈號情況云云（本院卷一第31
    0、311頁）。惟上訴人上開所述為其自行臆測之詞，並無客
    觀證據可憑，且縱經現場勘驗亦無法確認當日被上訴人右轉
    後其前方是否已有其他車輛暫停及該車輛之規格等情，仍無
    從據為有利於上訴人之判斷，是認並無勘驗必要。
  ㈡爭議傷害一、二與系爭事故有無相當因果關係？
　  上訴人主張系爭事故除致其受有系爭傷害外，尚受有爭議傷
    害一、二，並提出高醫及長庚醫院之診斷證明書為證（附民
    卷第4-5 頁、第31頁），被上訴人則否認爭議傷害一、二與
    系爭事故有關。查：
　⒈依據上訴人就醫紀錄及診斷證明書所載，其於104 年12月5 
    日系爭事故當日送往高醫急診，後續分別於同年月之10日、
    17日、31日在高醫追蹤治療3 次，經診斷結果，受有頸椎挫
    傷等系爭傷害（附民卷第5 頁）。之後，上訴人再於105 年
    1 月21日及105 年2 月2 日至長庚醫院就診，經診斷結果有
    「第四至六頸椎後縱韌帶骨化」、「第五六頸椎椎間盤突出
    」（即爭議傷害一）。而上訴人於長庚醫院就醫之時點與系
    爭事故發生時間僅相差1 個月餘，時間甚為接近，且長庚之
    診斷證明書醫囑欄亦記載「第五六頸椎椎間盤突出可由外傷
    造成」，與上訴人就系爭事故之受傷原因即跌落地面之情狀
    相互呼應，復考量上訴人先前在高醫就診即已初步診斷受有
    「頸椎挫傷」，與長庚診斷之病症位置相同，堪可推定爭議
    傷害一為系爭事故所致，而於高醫就診時可能僅因當時未為
    進一步檢查而未發現，此見高醫108 年4 月8 日高醫附行字
    第1080101501號函文略以：上訴人於104 年12月5 日因交通
    事故而導致頸椎挫傷於本院急診就診，當時僅有頭頸部電腦
    斷層檢查，無法呈現頸椎椎間盤凸出的證據等語可佐（訴字
    卷第252 頁）。且本件嗣經送請長庚醫院鑑定，該院亦表示
    ：回溯本件病歷資料，上訴人主述車禍後即發生雙下肢麻痛
    之症狀，且經X光檢查發現頸椎第四、五節及第五、六節有
    病灶，倘期間無其他意外發生，可能無法排除其頸椎第四、
    五節及第五、六節椎間盤突出併神經壓迫病症與104年12月5
    日車禍事故間之因果關係，有該院0000000號醫事鑑定報告
    可參（本院卷一第458、459頁），而卷內並無相關事證顯示
    上訴人在系爭事故後至105年1、2月間尚有發生其他意外，
    足認爭議傷害一應與系爭事故有因果關係。
  ⒉上訴人嗣於105 年12月19日復至高醫門診治療，依診斷證明
    書記載之病症為「第三四、六七頸椎椎間盤突出併神經壓迫
    」（即爭議傷害二）。而針對爭議傷害二是否亦為系爭事故
    所致乙節，高醫函覆略以：「第三四、六七節椎間盤突出併
    神經壓迫雖不至於嚴重到需要手術，但依常理推斷與系爭交
    通事故應有不小的因果關係。依醫療經驗亦有臨床案例顯示
    出前後關聯性，但仍然缺乏強烈證據顯示出系爭交通事故前
    ，是否就已經有的病灶，亦即缺乏事故前的頸椎影像證據，
    因此依照常理及醫療經驗能推估第三四、六七節椎間盤突出
    併神經壓迫與系爭交通事故相關，但仍缺乏影像證據的佐證
    ，實為臨床實務上的困難」（訴字卷第252-253 頁），釋明
    因無明確證據可證認爭議傷害二為系爭事故發生前即已存在
    ，難以斷論系爭傷害二與系爭事故無因果關係，復就常理及
    臨床經驗之判斷上，爭議傷害二與系爭事故有關連之可能性
    甚高，並審酌上訴人於105 年8 月9日接受前開手術後至105
     年12月19日診斷出爭議傷害二之期間，上訴人在高醫回診
    之就診病歷均未述及上訴人受有系爭事故以外之外力傷害，
    有上訴人高醫病歷資料在卷，衡以一般人前往就醫看診，為
    獲得妥適之醫療處置，並避免因提供不實病況導致誤診，幾
    無刻意向醫生隱瞞病況之動機，則依上開期間上訴人就醫病
    歷資料，應足排除爭議傷害二係因其他意外所致之可能。因
    此，堪以認定上訴人所受之爭議傷害二亦為系爭事故所致。
  ⒊被上訴人雖辯稱長庚醫院鑑定表示相關病歷資料並未見「第
    三、四及第六、七頸椎椎間盤突出併神經壓迫」（即爭議傷
    害二）之診斷，爭議傷害二應與系爭事故無關云云。惟，本
    院前提供上訴人之高醫病歷資料送請長庚醫院鑑定爭議傷害
    一、二與系爭事故之因果關係，長庚醫院0000000號鑑定書
    固表示「相關卷證資料未見『第三、四及第六、七頸椎椎間
    盤突出併神經壓迫』之診斷」等語（本院卷一第459頁）。然
    經本院詢之高醫，高醫表示：上訴人手術前核磁共振影像為
    長庚醫院實行，並未儲存在本醫院的影像紀錄裡。後續106
    年2月6日為手術後的核磁共振，影像呈現確實為頸椎第三四
    與六七節頸椎椎間盤突出，但嚴重程度未達手術標準。而病
    歷紀錄於105年8月7日至105年8月13日住院過程皆為紀錄主
    要手術病灶與手術過程，係為頸椎第四第五與第五第六節，
    並未特殊標明第三四與六七節頸椎椎間盤突出等語（本院卷
    二第5頁）。本院就此再請長庚醫院補充鑑定，長庚醫院000
    0000號醫事鑑定報告表示：上訴人於105年1月29日至本院接
    受頸椎核磁共振檢查，結果顯示1.頸椎第四、五節及第五、
    六節椎間盤突出併後縱韌帶骨化、2.頸椎第三、四節及第六
    、七節椎間盤突出，惟未發現有神經壓迫，之後上訴人至高
    醫就醫，高醫亦採相通見解，即上訴人僅有輕微第三、四節
    及第六、七節椎間盤突出，並無第三、四及第六、七頸椎椎
    間盤突出致壓迫神經並產生症狀；就臨床而言，頸椎椎間盤
    突出原因包含脊椎退化或外傷，因目前僅有上訴人車禍受傷
    後之頸椎核磁共振檢查影像資料，並無受傷前、後之影像可
    供比對，故本院無法判斷頸椎第三、四節及第六、七節椎間
    盤突出與車禍之因果關係等語（本院卷二第271頁）。而長
    庚醫院雖表示因無受傷前後影像可供比對而無法判斷頸椎第
    三、四節及第六、七節椎間盤突出與車禍之因果關係，然該
    院表示頸椎椎間盤突出原因包含脊椎退化或外傷，而卷內並
    無相關事證可認上訴人在系爭事故前已有脊椎退化症狀或系
    爭事故後另受有其他外傷，且上訴人在105年1月29日接受長
    庚醫院頸椎核磁共振檢查時，即已出現頸椎第三、四節及第
    六、七節椎間盤突出症狀，依上訴人就診時序之連結，已難
    排除上訴人頸椎第三、四節及第六、七節椎間盤突出與系爭
    事故之關連性，而長庚醫院於105年1月29日進行核磁共振檢
    查當時雖尚未發現神經壓迫症狀，然上訴人事後至高醫繼續
    進行治療，實際進行治療行為之高醫明確表示：「第三四、
    六七節椎間盤突出併神經壓迫雖不至於嚴重到需要手術，但
    依常理推斷與系爭交通事故應有不小的因果關係…依照常理
    及醫療經驗能推估第三四、六七節椎間盤突出併神經壓迫與
    系爭交通事故相關」等語（訴字卷第252-253 頁），足見上
    訴人之頸椎第三、四節及第六、七節椎間盤突出已產生神經
    壓迫症狀，是爭議傷害二自亦與系爭事故有因果關係。
　⒋至被上訴人雖提出椎間盤突出症狀之檢測、治療方法及椎間
    盤突出可能因生活習慣所致等網路資料（訴字卷第102-107
    頁），辯稱爭議傷害一、二與系爭事故無關云云。然外傷為
    頸椎椎間盤突出原因之一，業據長庚醫院說明如前，且爭議
    傷害一、二與系爭事故具有關聯性，業經本院採認如上，尚
    難僅憑上開網路資料即為有利於被上訴人之認定，被上訴人
    上開辯解，並無可採。
  ㈢上訴人得請求被上訴人賠償之金額為若干？
  ⒈按因故意或過失，不法侵害他人之權利者，負損害賠償責任
    ；不法侵害他人之身體或健康者，對於被害人因此喪失或減
    少勞動能力或增加生活上之需要時，應負損害賠償責任；不
    法侵害他人之身體、健康、名譽、自由、信用、隱私、貞操
    ，或不法侵害其他人格法益而情節重大者，被害人雖非財產
    上之損害，亦得請求賠償相當之金額，民法第184 條第1 項
    前段、第193 條第1 項、第195 條第1 項分別定有明文。本
    件上訴人之身體、健康因被上訴人之過失行為受有損害，業
    據本院認定如前，其自得依前開規定請求被上訴人賠償。茲
    就上訴人請求部分，分述如下：
  ⒈醫療暨醫療用品費用支出：
　　上訴人因系爭事故受有系爭傷害及爭議傷害一、爭議傷害二
    之損害，已如前述。上訴人於105 年8 月7 日因「頸椎椎間
    盤突出併神經壓迫」至高醫住院，並於105 年8 月9 日接受
    頸椎椎間盤切除併減壓固定融合手術（附民卷第5 頁背面）
    ，均是針對爭議傷害一所為之治療，自得請求其因此所支出
    之醫療費用。又上訴人支出醫療暨醫療用品費用201,975 元
    ，業據其提出醫療費用收據、醫療器材收據等為證（訴字卷
    第215-231 頁）。而上訴人於105 年8 月9 日在高醫因爭議
    傷害一開刀住院，其支出之雙人房病房費差額7,500 元部分
    ，被上訴人雖指稱上訴人可住健保房，其擇住雙人病房非必
    要云云。惟上訴人辯稱並非其要求升等為雙人病房，而
    依目前醫院病床現況，確常發生健保床一位難求之窘境，且
　　被害人因傷必需住院治療，非必委曲自己，其為便於休養、
    照顧及自身安靜環境之需求，當可選擇健保房以外之病房，
    此乃是類事件之本質，上訴人因被上訴人之侵權行為受傷，
    有住院之需求，其住居雙人病房，並未逾越合理範疇，自屬
    必要。至上訴人於105年8月9日購買護理巾、漱口水費用299
    元（訴字卷第213、231 頁），其購買時間即為住院進行頸
    椎椎間盤切除併減壓固定融合手術時間，而護理巾通常用於
    病患清潔使用，且上訴人手術後呼吸道清除功能失效，需人
    協助排除痰液，並需臥床休息（訴字病歷卷105年8月9～13日
    護理記錄參照），當有以漱口水清潔口腔之需，是上開物品
    與因系爭事故所致之傷害亦具關聯性，應屬必要。至其他醫
    療暨醫療用品之支出194,176 元，核均屬治療上開傷害之必
    要支出，是上訴人此部分請求201,975元，應予准許。
  ⒉不能工作之損失：
    上訴人主張其因爭議傷害一而於105 年8 月9 日至高醫進行
    頸椎椎間盤切除併減壓固定融合手術，受有因住院7 日不能
    工作之損失5,831元（以勞工保險投保金額25,000元為收入
    基準，7 日×日投保金額833 元=5,831元），並提出高醫診
    斷證明書、北大文理補習班專任講師契約、國立高雄餐旅大
    學附屬餐旅高級中學兼職聘書為證（訴字卷第233-236 頁）
    。查：
　⑴按身體或健康受侵害，而減少勞動能力者，其減少及殘存勞
    動能力之價值，不能以現有之收入為準，蓋現有收入每因特
    殊因素之存在而與實際所餘勞動能力不能相符，現有收入高
    者，一旦喪失其職位，未必能自他處獲得同一待遇，故所謂
    減少及殘存勞動能力之價值，應以其能力在通常情形下可能
    取得之收入為標準；被害人因身體健康被侵害而喪失勞動能
    力所受之損害，其金額應就被害人受侵害前之身體健康狀態
    、教育程度、專門技能、社會經驗等方面酌定之，不能以一
    時一地之工作收入為準。
　⑵觀諸上訴人105年度申報所得為369,400元（平均每月約30,78
    3元），有扣繳憑單在卷可參（訴字卷第232頁)，且上訴人
    為大學物理學系畢業，有補教及代課教師資歷，有補習班專
    任講師契約、學位證書、教師聘書等件可佐（訴字卷第233-
    236頁），有一定之專業能力，則上訴人以其勞工保險投保
    金額每月25,000元為計算收入之依據，尚堪採信。而上訴人
    住院期間（105年8月7日至8月13日）確實無法工作，是其請
    求不能工作損失5,831元（25,000元/30日=833元，833元×7
    日=5,831元，元以下四捨五入，下同），核屬有據，應予准
    許。
  ⒊勞動能力減損：
　　上訴人主張其因系爭事故造成手臂神經受損、右手無法施力
    ，受有勞動能力減損1,828,551元之損失等語。而經委請高
    醫就此鑑定結果，高醫表示評估上訴人因「第三四、五六、
    六七頸椎椎間盤突出併神經壓迫」的影響，造成之全人勞動
    能力減損為32％等語，有其鑑定報告在卷可考（本院卷一第2
    17-221頁）。審酌高醫為衛生福利部指定之勞動能力減損鑑
    定機構，其勞動能力減損評估報告，係根據美國醫學會「永
    久障礙評估指引」，綜合上訴人病史、職業史、理學檢查、
    臨床檢查及病歷等，作成評估，應具客觀可信度。被上訴人
    辯稱上訴人經鑑定之肌力數值為「4」功能尚稱良好，無礙
    上訴人從事教職，除寫版書以外之其他工作云云（本院卷一
    第249頁），為其個人臆測之詞，無客觀證據可憑，自無可
    採。又上訴人請求自104年12月6日起算至其退休之日止，按
    105年度收入369,400元加計7日不能工作損失7,223元之年度
    收入合計376,623元計算其勞動能力減損為1,828,551元（本
    院卷一第251-252頁）。然上訴人之收入不能以一時一地之
    工作收入為準，參以前述上訴人於住院期間之不能工作損失
    係以每月25,000元為計算基準，本院認應以此為計算基準較
    為合理，則自104年12月6日計至上訴人65歲退休，共計22年
    1月又20日，依霍夫曼式計算法扣除中間利息（首期給付不
    扣除中間利息），核計其金額為1,456,359元【計算方式為
    ：25,000×32％×12＝96,000，96,000×15.00000000+(96,000×0
    .00000000)×(15.00000000-00.00000000)=1,456,359.00000
    00000。其中15.00000000為年別單利5％第22年霍夫曼累計係
    數，15.00000000為年別單利5％第23年霍夫曼累計係數，0.0
    0000000為未滿一年部分折算年數之比例(51/365=0.0000000
    0)】，逾此範圍外，則無依據。
  ⒋精神慰撫金部分：
　　按非財產上損害之慰撫金數額，究竟若干為適當，應斟酌兩
    造身分、地位、經濟狀況、加害程度及其他各種情形，俾為
    審判之依據（最高法院86年度台上字第511號、第3537號判
    決意旨參照）。查上訴人因被上訴人過失行為受有系爭傷害
    、爭議傷害一及爭議傷害二，須接受頸椎椎間盤切除併減壓
    固定融合手術，術後尚須持續固定回診就醫等情，造成上訴
    人生活上之不便，上訴人並因此減少勞動能力32％，堪認系
    爭事故侵害上訴人之身體、健康權，使其身體、精神上受有
    相當之痛苦，是上訴人請求被上訴人賠償非財產上損害之慰
    撫金，即應准許。又上訴人為大學物理系畢業，事故發生前
    為中學理化代課老師，被上訴人為大學畢業，於補教業工作
    （警卷第1、8頁當事人資料欄參照），兩造之財產資料則如
    卷附稅務電子閘門財產所得調件明細表所示，斟酌兩造前開
    教育程度、身分、地位、經濟狀況，並考量被上訴人過失情
    節及上訴人傷勢輕重程度，認上訴人得請求之精神慰撫金應
    以40萬元為適當，逾此範圍外，則無依據。
  ⒌又損害之發生或擴大，被害人與有過失者，法院得減輕賠償
    金額，或免除之，民法第217 條第1 項定有明文。系爭事故
    之肇事主因雖為被上訴人搶燈右轉，然上訴人未注意車前狀
    況亦與有過失，其應負20％之過失比例，已如前述，故經過
    失相抵後，上訴人得請求之金額為1,651,332元【計算式：
    （201,975元＋5,831元＋1,456,359元＋40萬元）×80％＝1,651,3
    32元】。
  ⒍又保險人依強制汽車責任保險法規定所為之保險給付，視為
    被保險人損害賠償金額之一部分，被保險人受賠償請求時，
    得扣除之，強制汽車責任保險法第32條定有明文。查上訴人
    業已領取強制汽車責任保險理賠838,558元，為兩造所不爭
    執。則上訴人得請求之賠償金額扣除前揭保險金後，尚餘81
    2,774元（計算式：1,651,332元－838,558元＝812,774元），
    是上訴人請求被上訴人給付812,774元部分為有理由，逾此
    範圍外之請求，則無依據。
　⒎末按給付無確定期限者，債務人於債權人得請求給付時，經
    其催告而未為給付，自受催告時起，負遲延責任。其經債權
    人起訴而送達訴狀，或依督促程序送達支付命令，或為其他
    相類之行為者，與催告有同一之效力，民法第229條第2項定
    有明文。上訴人係於109年4月10日始具狀追加精神慰撫金部
    分之請求，並於同日經被上訴人收受該書狀（本院卷一第25
    1、252頁），是其就追加精神慰撫金勝訴之12萬元【計算式
    ：（40萬元-25萬元）×80％＝12萬元】部分之遲延利息請求應
    自109年4月11日起算，逾此範圍外，則無依據。
八、綜上所述，上訴人依侵權行為之法律關係，請求被上訴人給
    付692,774元【計算式：（201,975元＋5,831元＋1,456,359元
    ＋25萬元）×80％-838,558元＝692,774元】，及自起訴狀繕本
    送達翌日即105年11月24日（105年11月14日寄存送達，附民
    卷第27 頁送達證書參照）起至清償日止，按年息5％ 計算之
    利息部分，為有理由，應予准許；逾此範圍外之請求，則屬
    無據，應予駁回。原審就上開應准許部分為上訴人敗訴之判
    決，尚有未合，應予以廢棄改判如主文第2 項所示。至其餘
    部分，原審駁回上訴人之請求，於法並無不合，上訴意旨指
    摘原判決此部分不當，求予廢棄改判，為無理由，應駁回此
    部分上訴。另上訴人於本院追加請求精神慰撫金12萬元，及
    自109年4月11日起至清償日止，按年息5％計算之利息部分為
    有理由，應予准許，逾此範圍外，則無依據，應予駁回。
九、本件事證已臻明確，兩造其餘之攻擊或防禦方法及所用之證
    據，經本院斟酌後，認為均不足以影響本判決之結果，爰不
    逐一論列，附此敘明。
十、據上論結，本件上訴及追加之訴均為一部有理由、一部無理
    由，爰判決如主文。
中　　華　　民　　國　 111　　年　　1 　　月　　19　　日
                            民事第五庭
　　　　　　　　　　　　　　    審判長法  官  蘇姿月
                                      法  官  謝雨真
                                      法  官  郭宜芳
以上正本證明與原本無異。
本件不得上訴。　　　　　　　　　　　　　　　　　　　
中　　華　　民　　國　 111　　年　　1 　　月　　19　　日
　　　　　　　　　　　　　　　　　　  書記官  盧姝伶

附表：
請求項目 起訴請求金額 原審判決理由認可金額 上訴請求金額 醫藥費 201,975元 194,176元 201,975元 不能工作損失 5,831元 4,669元 5,831元 勞動能力減損 2,420,220元 0 1,828,551元  精神慰撫金 25萬元 25萬元 25萬元    1,028,841元 （追加部分）